【裁判字號】    92,重訴,419
【裁判日期】    950608
【裁判案由】    侵權行為損害賠償
【裁判全文】
臺灣桃園地方法院民事判決
原      告  遠東國際商業銀行股份有限公司
法定代理人  乙○○
訴訟代理人  蔡慧玲律師
被      告  丙○○
            甲○○
兼  共  同
訴訟代理人  丁○○
上列當事人間請求侵權行為損害賠償事件，本院於民國95年5月
25日言詞辯論終結，判決如下：
    主  文
被告丙○○、丁○○應連帶給付原告新台幣肆仟佰零肆萬捌仟
貳佰肆拾壹元及自民國九十年七月二十五日起至清償日止，按週
年利率百分之五計算之利息。
被告甲○○、丁○○應連帶給付原告新台幣壹仟捌佰壹拾玖萬陸
仟伍佰貳拾玖元及自民國九十年七月二十五日起至清償日止，按
週年利率百分之五計算之利息。
訴訟費用由被告丙○○、丁○○連帶負擔十分之七，餘由被告甲○○、丁○○連帶負擔。
本判決第一項於原告以新台幣壹仟肆佰拾肆萬玖仟肆佰壹拾
元為被告丙○○、丁○○供擔保後，得假執行。但被告丙○○、
丁○○以新臺幣肆仟佰零肆萬捌仟貳佰肆拾壹元為原告供擔保
後，得免為假執行。
本判決第二項於原告以新台幣陸佰零陸萬伍仟伍佰壹拾元為被告
甲○○、丁○○供擔保後，得假執行。但被告甲○○、丙○○以
新臺幣壹仟捌佰壹拾玖萬陸仟伍佰貳拾玖元為原告供擔保後，得
免為假執行。
    事實及理由
壹、程序事項
    按訴狀送達後，原告不得將原訴變更或追加他訴，但擴張或
    減縮應受判決事項之聲明者，不在此限，民事訴訟法第255
    條第1 項第3 款定有明文。本件原告起訴時原請求：被告丙○○與丁○○應連帶給付原告新台幣（下同）42,438,436元
    ，及自民國90年7 月25日起至清償日止，按週年利率5%計算
    之利息；被告甲○○與丁○○應連帶給付原告17,851,441元
    ，及自90年7 月25日起至清償日止，按週年利率5%計算之利
    息。嗣於訴訟繫屬中變更其聲明為請求：被告丙○○與丁○○應連帶給付原告43,048,241元，及自90年7 月25日起至清
    償日止，按週年利率5%計算之利息；被告甲○○與丁○○應
    連帶給付原告18,196,529元，及自90年7 月25日起至清償日
    止，按週年利率5%計算之利息，經核其聲明變更僅單純擴張
    應受判決事項之聲明，合於民事訴訟法第255 條第1 項第3
    款之規定，應予允許，合先敘明。
貳、實體事項
一、原告主張：
  (一)被告丁○○前與訴外人廣泰興建設股份有限公司（下稱廣泰
    興公司）於84年3 月17日成立買賣契約，出售坐落桃園縣桃
    園市○路段第1740-35 地號土地（下稱系爭土地）予廣泰興
    公司，約定價金為12,950萬元，扣除廣泰興公司承接被告丁○○之貸款5,950 萬元外，廣泰興公司已陸續給付近4,200
    萬元，故廣泰興公司僅尚積欠被告丁○○尾款2,800 萬元。
    嗣系爭土地於89年2 月間遭法院查封，因廣泰興公司遲未能
    如期給付價款，其法定代理人林正用自89年2 月1 日起至89
    年2 月20日止，以廣泰興公司之名義陸續簽發面額共計5185
    萬元本票共8 張，交予被告丁○○作為償還前述債務不履行
    債務之用，被告丁○○收受上開廣泰興公司簽發之8 紙面額
    合計為5,185 萬元之本票後，因恐無法足額受償，另要求廣
    泰興公司之法定代理人林正用簽發如附表所示之面額各為7,
    600 萬元、13,430萬元之本票2 紙交付被告丁○○，雙方且
    於90年1 月16日簽訂1 紙和解書（下稱系爭和解書），系爭
    和解書第5 條約定「倘若甲方（指廣泰興公司）之不動產不
    以拍賣方式處理，乙方（指被告丁○○）願以甲方所立之本
    票5,185 萬元整參與分配」、第6 條約定：「倘若甲方之不
    動產受到法院拍賣，甲方同意乙方以第1 條所言之土地總價
    之2 倍參與分配，雙方不得異議」。
  (二)廣泰興公司之法定代理人林正用曾出具聲明書表示該公司僅
    積欠被告丁○○土地尾款約2,800 萬餘元；且被告丁○○於
    本院89年度自字第48號刑事案件中亦自承實際欠款是3400多
    萬元，其餘金額則為補償金額；另訴外人遠東建築經理股份
    有限公司為處理廣泰興公司之債權債務問題，於88年起多次
    召開債權人會議，會議中對於被告丁○○之債權均以2800萬
    元為基礎進行協商，縱加上利息亦僅3 千萬元；又依系爭和
    解書第5 條之約定可知，系爭和解書實際和解金額（或可謂
    正常情形下之債權金額）為5,185 萬元，訴外人林正用並已
    交付面額合計為5,185 萬元之8 紙本票予被告丁○○，縱被
    告丁○○受有損害，亦不超過此金額。系爭和解書之約定，
    使被告丁○○持虛偽之如附表所示2 紙本票債權參與分配（
    而前述8 紙本票5,185 萬元、系爭如附表所示2 紙本票，合
    計10紙本票面額共為26,215萬元，上開10紙本票於倒填發票
    日加計利息後，本息金額更達364,896,362 元，遠超過被告
    丁○○實際債權之10倍以上，亦超過系爭和解書第1 條及第
    6 條之約定），顯係欲損害原告及其他債權人之債權，是系
    爭和解書第6 條之約定顯為被告丁○○與廣泰興公司間之通
    謀虛偽意思表示，系爭2 紙本票亦係廣泰興公司為與被告丁○○通謀虛偽製作假債權而簽發。又系爭和解書之約定使被
    告丁○○得以高於實際債權之數倍取得執行名義進而分配受
    償。此約定顯然違反強制執行法之需以執行名義及實際債權
    比例受償之公平性，損害其他債權人之債權，故系爭和解書
    第6 條之約定、系爭本票之簽發乃違反民法第71條、第72條
    之強行規定、公序良俗，屬無效之法律行為，且被告丁○○
    行使權利之方法，已違反權利行使之界線，屬權利濫用，不
    得行使之。
  (三)系爭土地遭法院拍賣後，被告丁○○除將廣泰興公司先前簽
    發之8 紙面額合計為5,185 萬元之本票參與分配外，另被告
    甲○○持廣泰興公司簽發之如附表編號1 面額為7,600 萬元
    之本票、被告丙○○持如附表編號2 面額為13,430萬元之本
    票（上開2 紙本票以下簡稱系爭本票），委託訴外人黃金潭
    向本院取得89年度票字第6701號、90年度票字第608 號本票
    裁定，被告丙○○、甲○○即據此向執行法院聲明參與分配
    。被告甲○○、丙○○與丁○○間並無債權關係存在，且渠
    等並無資力借予被告丁○○鉅額款項，被告丙○○、甲○○
    實係夥同被告丁○○虛偽受讓本票債權，以達共同行使假債
    權參與分配之目的，侵害原告之債權，致原告受有分配金額
    短少之損害，渠應自執行法院90年7 月25日作成分配表實行
    分配日起負共同侵權行為損害賠償責任。
  (四)本院89年度執字第18064 號強制執行事件中，各債權人就建
    物拍賣之價金參與分配之普通債權額總數為328,721,149 元
    ，原告就建物部分參與分配之普通債權額為213,228,373 元
    ，占全部之百分之64.866，因此被告應將所受分配之金額以
    同比例賠償原告；故以被告所受分配之金額包含執行費，被
    告丙○○、甲○○所獲得之不法利益分別為66,364,877元及
    28,052,492元，則按64.866% 計算，被告丙○○、丁○○應
    連帶給付原告之金額為43,048,241元，被告甲○○、丁○○
    應連帶給付原告之金額為18,196,529元，及均自90年7 月25
    日起至清償日止，按週年利率5%計算之利息。爰依民法第18
    4 條第1 項後段之規定提起本訴。並聲明除供擔保金額外如
    主文所示。
二、被告抗辯：
  (一)本件緣於84年3 月17日被告丁○○因需資金週轉，乃將其所
    有之系爭土地，以12,950萬元之價格售予廣泰興公司，依雙
    方簽訂之不動產買賣契約書第3 條第3 項之約定，廣泰興公
    司應於85年2 月20日支付價金5,800 萬元，惟屆期廣泰興公
    司非但沒履約付款，還將系爭土地向銀行抵押貸款3 億多元
    。事後丁○○多次要求廣泰興公司之負責人林正用付清土地
    價款未成，被告丁○○只得賤賣土地及向民間高利借貸款項
    週轉。時至88年7 月19日，林正用為取信被告丁○○而簽立
    切結書保證付款，卻仍未履約，嗣88年10月29日林正用再度
    簽立切結書，承諾若未於88年11月25日前清償欠款，則任憑
    被告丁○○處置。惟屆期林正用一再失信，被告丁○○不得
    已向本院自訴林正用詐欺，林正用於刑事訴訟程序中表示願
    與被告丁○○和解而接受以土地買賣總價款2 倍作為和解條
    件，雙方達成共識，由林正用於90年1 月16日簽立和解書，
    同時簽立「不足和解金額25,900萬元」差額之本票予被告丁○○，並授權被告丁○○倒填本票日期以補償多年金錢、名
    譽、信用之損失，而被告丁○○則撤回對林正用之詐欺案之
    上訴。上開倒填票載日期之行為，係屬有處分權人林正用基
    於自由意志所為，且為和解條件之一，並非法之所禁，亦無
    偽造之行為可言。而被告丙○○、甲○○係合法受讓系爭本
    票，聲請本票裁定後參與分配，且於強制執行事件之其他債
    權人與債務人均無異議下受分配完畢，並無不當得利或侵權
    行為可言，上情業經臺灣桃園地方法院檢察署91年度偵字第
    20391 號不起訴處分書、92年度偵字第4132號不起訴處分書
    、90年度桃簡字第1000號民事判決及92年度重訴字第88號民
    事判決認定在案。
  (二)被告丁○○與廣泰興公司簽訂土地買賣契約係因被告丁○○
    急需資金挹注於其所興建之工程，惟廣泰興公司屢未履行其
    給付價金義務，時間長達7 年（84年3 月17日至90年1 月16
    日止）之久，造成被告丁○○之損害如下：
    1.7年來向民間借貸高利率損失：15400萬元。
    2.工程停滯致施工成本增加之損失：3000萬元。
    3.因工程延滯造成銷售所得損失：400萬元。
    4.因工程延滯賠償客戶損害：600萬元。
    5.賤賣高價購買之土地損失：2000萬元。
    6.因不動產遭法院查封，造成身心、名譽、信用受創損害：
      8000萬元。
    7.土地款：5135萬元。
  (三)由上開事實可知，廣泰興公司積欠被告丁○○之債務長達7
    年，造成被告丁○○之損害無法計算。為終止爭執，雙方乃
    依民法第736 條之規定簽訂系爭和解書，由廣泰興公司簽發
    系爭如附表所示之2 紙本票交付被告丁○○。原告並非和解
    契約之當事人，無權對和解書之內容表示意見或作任何主張
    ，系爭2 紙本票債權既係基於和解而取得，自應受民法第73
    8 條之規定所保障。今原告之主張係不法干涉他人事務及侵
    害被告權益。被告丁○○取得如附表所示之2 紙本票後，將
    系爭本票合法轉讓予甲○○、丙○○2 人，其2 人再以之聲
    請本票裁定取得執行名義參與分配，渠係在其他債權人均無
    異議之情形下受法院分配，自無不法之處。
  (四)並聲明：駁回原告之訴及其假執行之聲請。如受不利之判決
    ，願供擔保請准宣告免為假執行。
三、兩造不爭執之事實：
  (一)訴外人林正用於84年3 月17日，以廣泰興公司名義，向被告
    丁○○購買坐落桃園縣桃園市○路段第1740之35地號之系爭
    土地1 筆，預備在其上建屋出售牟利，雙方約定買賣總價為
    1 億2950萬元，分4 期給付，其中尾款應於85年2 月20日付
    清，惟屆期林正用仍積欠部分尾款未付。之後，林正用以上
    揭土地做為擔保，向原告借款，並於85年12月3 日，以上開
    土地為原告設定本金最高限額3 億5000萬元之第1 順位抵押
    權。迄87年間，林正用因上揭購地尾款始終未能付清，遂於
    87年6 月4 日，再以上開土地，為被告丁○○設定本金最高
    限額3000萬元之抵押權；其後，林正用並自89年2 月1 日起
    至89年2 月20日止，以廣泰興公司之名義陸續簽發面額共計
    5185萬元本票計8 張，交予被告丁○○。嗣於89年初，廣泰
    興公司因周轉不靈，無力償債，遂遭債權人黃豐欽於89年1
    月12日，向本院民事執行處聲請對上開土地強制執行，經本
    院分案為89年度執字第1212號事件執行，並函知原告及被告
    丁○○等抵押債權人是否實行抵押權，而於89年1 月27日送
    達通知於被告丁○○，原告因此於89年2 月3 日以3 億5000
    萬元債權額向本院聲請參與分配，另於89年2 月21日聲請將
    該土地上之建物併付拍賣，嗣因黃豐欽撤回聲請，由原告具
    狀於89年10月18日聲請續行執行，而由本院另行分案為89年
    度執字第18064 號執行事件，上開土地及其上建物於90年4
    月26日併付拍賣結果，共拍得3 億4453萬元。
  (二)林正用於系爭土地遭查封後，在被告丁○○之住處，以廣泰
    興公司名義簽發面額7600萬元，發票日、到期日均為空白之
    本票1 張，交予被告丁○○，由被告丁○○於其上倒填發票
    日為89年2 月20日，到期日為89年3 月20日（即如附表編號
    1 所示本票），之後，該本票係由被告甲○○具名，委請代
    書黃金潭於89年11月間，持該本票向本院聲請裁定強制執行
    ，嗣由本院承辦法官於89年11月4 日以89年度票字第6701號
    裁定准予強制執行，於89年11月28日確定，被告甲○○因此
    於90年3 月7 日，以上揭本票裁定作為執行名義，向本院民
    事執行處聲明參與分配，而使本院承辦法官將上開債權列入
    分配表，並據此分配被告甲○○得受償28,052,492元。
  (三)林正用又於90年1 月16日與被告丁○○訂立和解書，雙方約
    定：如系爭土地遭法院拍賣，同意丁○○以土地原售價之2
    倍參與分配等語。被告林正用同時並以廣泰興公司名義，簽
    發面額為1 億3430萬元，發票日、到期日均為空白之本票1
    紙，交予丁○○在其上倒填發票日為85年2 月20日，到期日
    為87年2 月20日後，再將該本票由被告丙○○具名，委請代
    書黃金潭持該本票向本院聲請裁定強制執行，而由本院承辦
    法官以90年度票字第608 號本票裁定准予強制執行，並於90
    年3 月10日確定，被告丙○○因此於90年3 月21日，以該本
    票裁定為據，向本院民事執行處聲明參與分配，並由本院承
    辦法官將該1 億3430萬元債權列入分配表，據此分配被告丙○○得受償66,364,877元。
四、兩造於95年5月25日言詞辯論期日時，協議簡化爭點如下：
  (一)系爭和解契約第1 條及第6 條及廣泰興公司之法定代理人林
    正用所簽發之系爭2 張本票，是否為丁○○及林正用間之通
    謀虛偽意思表示？
  (二)被告丁○○與林正用所簽訂之系爭和解書及系爭2 紙本票，
    有無違反強行規定、公序良俗或有無權利濫用？
  (三)丁○○與丙○○、甲○○持系爭2 紙本票聲請本票裁定並參
    與分配，是否為共同侵害債權之侵權行為？
五、得心證之理由
  (一)系爭和解書第1 條及第6 條及系爭如附表所示之本票2 紙並
    非為丁○○及廣泰興公司間之通謀虛偽意思表示
    按民法第87條之通謀虛偽表示，指表意人與相對人相互明知
    為非真意，而故意為與內心法效意思不一致之意思表示而言
    ，故表意人之相對人不僅須知表意人非真意，並須就表意人
    非真意之表示相與為非真意之合意，始為相當，又第三人主
    張表意人與相對人通謀而為虛偽意思表示者，該第三人應負
    舉證之責，最高法院51年台上字第215 號、48年台上字第29
    號判例可資參照。經查，被告丁○○與訴外人即廣泰興公司
    法定代理人林正用簽發系爭本票及訂定系爭和解書時，其兩
    造內心之真意即係約定倘若甲方（廣泰興公司）之不動產受
    到法院拍賣，甲方同意乙方（被告丁○○）以原買賣契約土
    地總價之2 倍參與分配，此迭據林正用於本院94年度易字第
    218 號刑事案件偵、審程序中以證人身分證述綦詳，並經本
    院調閱上開卷宗查核屬實。是本件林正用與被告丁○○內心
    之法效意思，既與系爭和解書所載之顯現於外在之意思表示
    相符，縱系爭和解書之上開條款及系爭2 紙本票之簽發，另
    有無效情事（詳下述），究與通謀虛偽意思表示有間。原告
    雖主張依系爭土地登記謄本所示，被告丁○○就系爭土地之
    應有部分早於84年1 月24日即移轉登記予訴外人陳明仁，而
    廣泰興公司取得系爭土地之登記日期則為84年4 月11日，並
    非受讓自被告丁○○，故被告丁○○稱廣泰興公司積欠其土
    地價款顯屬虛構云云。惟出賣他人之物，其債權行為即買賣
    契約仍為有效，並非法所不許，尚難執此逕謂有何通謀虛偽
    意思表示，原告復未能舉證證明被告丁○○與廣泰興公司之
    法定代理人林正用間簽發系爭本票及簽訂系爭和解書之行為
    係通謀虛偽意思表示，是其主張並不足採。
  (二)系爭和解書第6 條、及系爭2 紙本票之簽發交付行為，違反
    民法第71條、第72條而無效
    按債務人所有之財產除對於特定債權人設有擔保物權外，應
    為一切債務之總擔保。參與分配之債權人，除依法優先受償
    者外，應按其債權額數平均分配，強制執行法第38條定有明
    文。債權人為確保個人債權，向債務人追償，或與債務人達
    成和解，雖非法之所禁，然特定債權人與債務人若以和解虛
    增鉅額債權之手法，向執行法院聲請參與分配，渠等虛增鉅
    額債權使執行法院減少其他債權人應取得之分配款成數，並
    使特定債權人取得較多之分配款，從而造成其他債權人之損
    害，手段顯失其正當性，況此舉並未增加任何經濟效益或社
    會利益，反而造成拍賣所得之不當分配，間接增加訟累，浪
    費司法資源，有害於客觀經濟交易安全及法律公平秩序，亦
    顯違公共秩序及善良風俗，自非法之所許。且倘特定債權人
    勾結債務人成立虛偽債權，取得不實之執行名義參與分配，
    共同向執行法院為特定債權人騙取拍賣價金，造成其他債權
    人之損害，自係犯刑法第339 條第2 項之詐欺得利罪。經查
    ：
    1.就系爭和解書第6 條及系爭2 紙本票之金額而言，廣泰興
      公司積欠被告丁○○之買賣價金尾款至多應只有2,800 餘
      萬元，而被告陳朝揚所受損害額最多不超過5,185 萬元
      (1)廣泰興公司積欠被告之買賣價金尾款至多應只有2,800
        餘萬元：
        (甲)關於廣泰興公司究竟積欠被告丁○○尾款之金額為何
          ，訴外人林正用已於本院89年度自字第48號刑事詐欺
          案件中陳稱：迄至87年2 月20日止，僅尚欠2,800 萬
          元未還等語（見本院卷(一)第22頁該案刑事判決書、本
          院94年度易字第218 號刑事詐欺等案件95年1 月4 日
          筆錄），此節核與證人戴莉玲（即廣泰興公司債權人
          之一）於本院訊問時證稱：被告丁○○分別於88年間
          、及89年間在第1次、第2次債權人會議中自承其債權
          數額為2,800餘萬元（見本院卷(二)第205頁）乙節悉相
          符合。反觀被告丁○○於本院89年4 月11日審理89年
          度自字第48號詐欺案時，就本件廣泰興公司未付清之
          尾款數額，其陳稱：「實際欠款是3,400 多萬元，其
          餘金額是林正用在切結書上同意的補償金額」云云（
          見本院卷(一)第26頁）；繼其於另案臺灣桃園地方法院
          檢察署93年度偵續字第29號案件偵查時，又改稱林正
          用所欠土地尾款為5185萬元云云（見93年度偵續字第
          29號卷第393 頁）；嗣於本院94年度易字第218 號詐
          欺案件審理時其再翻稱：「剩下5,800 萬元都沒有給
          我，後來陸續有給我一點，最後差4,000 多萬元」云
          云（本院上開刑事案件94年8 月31日筆錄）。綜上，
          其前後歷次所述廣泰興公司積欠伊之尾款金額，均有
          齟齬，顯不足採。
        (乙)林正用於87年5 月17日以系爭土地為被告丁○○設定
          本金最高限額3,000 萬元之抵押權乙節，有系爭抵押
          權設定申請書影本（見本院卷(四)第562 頁）在卷可憑
          。而依廣泰興公司與被告丁○○所簽訂之不動產買賣
          契約書第13條「其他特約事項」約定：「本約土地之
          總價款乙方（指被告丁○○）未全數取得之前，甲方
          （指廣泰興公司）同意於土地產權取得之時，以買賣
          總金額之數目中扣除尾款部分之餘額，將該土地設定
          抵押權第貳順位給乙方做擔保，俟乙方取得悉數價款
          之時，乙方應塗銷第貳順位抵押權」（附於本院卷(五)
          被告95年5 月30日辯論意旨狀證物3） ，是衡諸常情
          及上開契約書之約定，設若廣泰興公司斯時尚積欠被
          告丁○○尾款5,800 餘萬元未清償，則上開最高限額
          抵押權所設定之金額，當不止3,000 萬元之數，至少
          應為5,800 萬元甚或更多，始符常理。從而，堪認廣
          泰興公司積欠被告丁○○之土地尾款，應係2,800 餘
          萬元。
      (2)被告陳朝揚對廣泰興公司之尾款債權及損害賠償債權應
        不超過5,185萬元：
        查依系爭和解書第5 條「倘若甲方（指廣泰興公司）之
        不動產不以拍賣方式處理，乙方（指被告丁○○）願以
        甲方所立之本票5,185 萬元整參與分配」之約定可知，
        被告丁○○所核估其斯時之損害額連同所積欠之尾款約
        為5,185 萬元（註：依卷附廣泰興公司與被告丁○○之
        不動產買賣契約內容，系爭契約除於第10條第1 項約定
        ：倘若廣泰興公司不買或不履行契約條文中之任何一條
        ，被告丁○○得不需經通知即沒收其已交付之款並同時
        解除本約，除此外，別無「違約金」之約定，故本件被
        告丁○○就廣泰興公司未依約給付尾款之行為，若未解
        除契約，其得請求者應僅為未給付之尾款及其因債務不
        履行所生之損害賠償），此情核與其於89年2 月間要求
        林正用簽發交付面額合計為5,185 萬元之8 紙本票，使
        其得參與分配乙節，若合相符，堪認屬實。詎被告甲○○於89年11月間即另持系爭如附表編號1 面額為7,600
        萬元之本票委請代書黃金潭向本院聲請本票裁定，此時
        距上述林正用簽發5,185 萬元之本票尚未達數月，竟已
        多出7, 600萬元之本票債權，迨至90年1 月16日時，短
        短2 至3 月間，被告丁○○復與林正用簽訂系爭和解書
        ，並另取得如附表編號2 所示之面額為13,430萬元之本
        票債權，則被告丁○○所取得之本票債權總額合計已高
        達2 億6,215 萬元。本件本院曾命被告丁○○證明其所
        受之損害金額，惟其除僅以書面表列其所受損害為：其
        向民間借貸高利率損失15400 萬元、工程停滯致施工成
        本增加之損失3000萬元、因工程延滯造成銷售所得損失
        400 萬元、因工程延滯賠償客戶損害600 萬元、賤賣高
        價購買之土地損失2000萬元、及其因不動產遭法院查封
        造成身心、名譽、信用受創損害8000萬元外，上述其所
        自稱之損害均無一項舉證以實其說，如此恣意虛增債權
        ，在在超乎常情甚明。
    2.就簽發系爭本票及簽訂系爭和解書之時點而言：
      (1)查廣泰興公司之債權人黃豐欽係於89年1 月12日，持確
        定之支付命令，向本院民事執行處聲請對系爭土地強制
        執行，經本院分案為89年度執字第1212號事件強制執行
        ，並函知原告及被告丁○○等抵押權人是否實行抵押權
        ，而於89年1 月27日送達通知予被告丁○○，此業據本
        院調閱前開強制執行卷宗核閱無訛，準此，堪認被告丁○○89年1 月27日斯時已知廣泰興公司之不動產遭強制
        執行之情事。而依前述林正用自89年2 月1 日起至89年
        2 月20日止，即已以廣泰興公司之名義陸續簽發面額共
        計5185萬元本票8 張交予被告丁○○，俾供其取得本票
        裁定之執行名義參與分配，足見被告丁○○一接獲法院
        之通知乃已立即為保全債權之行為，而其所估算之廣泰
        興公司應給付予伊之損害賠償暨尾款金額應為5,185 萬
        元，故由林正用簽發面額共計5185萬元之本票8 張交予
        被告丁○○。惟原告於89年10月18日聲請續行執行後，
        被告丁○○恐其無法全額受償，竟於89年10月20日要求
        林正用再簽發如附表所示編號1 之系爭7,600 萬元本票
        交由被告甲○○於89年11月間委請代書黃金潭向本院聲
        請本票裁定，使本院承辦法官於89年11月4 日以89年度
        票字第6701號裁定准予強制執行。林正用簽發系爭附表
        編號1 本票之時間該時正值系爭土地遭原告續行執行之
        際，再依前開如附表編號1 之本票到期日、發票日又係
        倒填之情觀之，並斟諸林正用在89年10月20日簽發7,60
        0 萬元本票時，被告丁○○出具之承諾書上即已略稱：
        該7,600 萬元本票係補償被告丁○○因「土地遭拍賣」
        所受之損失等語（見臺灣桃園地方法院檢察署91年度他
        字第1284號卷第66頁），堪認被告丁○○要求林正用簽
        發該張本票，乃係認上開土地建物經查封執行後，恐其
        債權難以全額受償，為減少損失起見，而與林正用謀議
        ，由林正用簽發廣泰興公司名義之鉅額本票，交予丁○○向法院聲請本票裁定，藉此虛增丁○○參加分配之債
        權額，使被告丁○○在執行法院分配拍賣所得時，可分
        得較多款項甚為明顯。詎料更有甚者，丁○○嗣復恐其
        債權保障仍嫌不足，遂又與林正用於90年1 月16日，訂
        立系爭和解書，更明載如系爭土地遭到法院拍賣，同意
        被告丁○○以2 倍土地款總價之金額參與分配，2 人並
        即共同以相同手法，由林正用以廣泰興公司名義，簽發
        面額為1 億3430萬元，發票日、到期日均為空白之票號
        083294號本票1 張，交予丁○○在其上倒填發票日為85
        年2 月20日，到期日為87年2 月20日（如附表編號2 所
        示本票），益徵其2 人惡意虛增不合理之假債權，使被
        告丁○○可自強制執行程序中分配獲利。
      (2)被告丁○○雖稱其曾於自訴林正用詐欺之刑事案件進行
        時，開出2 個和解條件，其一為解除買賣契約並拆屋還
        地，其二為以土地買賣總價款3 倍作為和解條件，斯時
        林正選擇後者之條件，兩人經協調改以買賣價金之兩倍
        作為雙方和解條件，故而簽訂系爭90年1 月16日和解書
        ，該和解書簽訂後，被告丁○○乃撤回刑事詐欺案之上
        訴云云（見被告95年5 月30日民事辯論意旨狀第4 、5
        頁）。惟查，依時間發展歷程觀之，被告丁○○係於取
        得前開7,600 萬元之本票後，隨即於89年12月13日撤回
        對林正用自訴案件之上訴（臺灣高等法院89年度上易字
        第4225號詐欺案件），斟諸被告丁○○於撤回上訴時向
        法院陳稱：「我已與被告（指林正用）達成和解了，我
        不上訴了」等語（見本院卷(四)第368 頁），而林正用亦
        於另案中陳稱：因伊簽發7,600 萬元之本票，被告丁○○就撤回上訴等語（見本院卷(四)第362 頁），再斟諸前
        述臺灣桃園地方法院檢察署91年度他字第1284號卷第66
        頁所附之丁○○於89年10月20日所出具之承諾書上亦載
        明：該7,600 萬元本票係補償被告丁○○因「土地遭拍
        賣」所受之損失，爾後拍賣所得結果是否取得分配，被
        告丁○○同意「不再對貴公司持任何債權憑證」及「不
        轉讓任何債權憑證給第三人」而對貴公司有任何請求等
        語，準此，被告丁○○撤回上訴後，其與廣泰興公司理
        應已和解完畢，然林正用卻於90年1 月16日再與被告丁○○簽訂系爭和解契約，並再簽發如附表編號2 之鉅額
        本票，此益證林正用簽發本票予丁○○之目的，係欲惡
        意虛增被告丁○○不合理之假債權至明。
      (3)被告丁○○雖辯稱系爭2 紙本票係基於伊與林正用之和
        解所取得之債權云云。惟依上述事實歷程可知，林正用
        於系爭土地建物遭查封強制執行後，其簽發本票予被告
        丁○○之次數竟達3 次之多（第1 次為5185萬元、第2
        次為7,600 萬元、第3 次為1 億3430萬元），苟林正用
        確係為賠償廣泰興公司之債務不履行行為對被告丁○○
        所生之損害而與被告丁○○和解，理應僅有1 次和解，
        林正用焉何會隨強制執行程序之進行，陸續多次簽發越
        來越高額之鉅額本票交付丁○○？又如系爭本票之簽發
        係為彌補被告丁○○多年來無法受償之損害，則該損害
        金額理應不會隨廣泰興公司之不動產是否經拍賣而有不
        同，焉何系爭和解書第5 條、第6 條竟區分是否經「拍
        賣方式」而有不同損害賠償金額之訂立？況被告丁○○
        已於本院93年6 月17日審理時自承系爭2 紙本票，林正
        用是分開簽給伊的，如附表編號1 甲○○所持之該張本
        票先簽發，如附表編號2 丙○○所持之本票則是在90年
        1 月16日簽和解書當天所簽發等語明確；惟其嗣於95年
        5 月30日民事辯論意旨狀中又稱系爭2 紙本票之實際簽
        發日均為「90年1 月16日」（見本院卷(五)該辯論意旨狀
        第11、12 頁） ，其上開所述反覆矛盾，顯見被告丁○○辯稱系爭2 紙本票均係基於被告丁○○與林正用在90
        年1 月16日之和解所取得，並無足採。
    3.就被告受分配之金額而言：
      經調閱本院89年度執字第18064 號強制執行事件，被告丁○○、甲○○、丙○○3 人於該強制執行事件中受分配之
      金額合計達94,213,200元，已遠逾前述丁○○之實際債權
      ，益見系爭2 紙本票虛增鉅額債權使被告丁○○取得不實
      執行名義參與分配之結果，使被告丁○○所獲得分配之價
      金反高於其原債權額甚鉅，此顯然違反強制執行法第38條
      分配之公平性，亦與公共秩序及善良風俗有違。
    4.按和解係雙方約定互相讓步，以終止爭執或防止爭執發生
      之契約（民法第736 條規定參照），被告丁○○與廣泰興
      公司和解雖非法之所禁，然本件林正用簽發系爭2 張鉅額
      本票予被告丁○○，顯非在「相互讓步」之情形下所為，
      其目的係在不當增加被告丁○○之債權，使被告丁○○得
      以鉅額不實本票債權聲請本票裁定後向執行法院聲請參與
      分配，排擠其他債權人之獲分配成數，使被告丁○○得獲
      得超額之分配款，造成其他債權人之損失，其手段有害於
      經濟交易安全及法律公平秩序，顯違公共秩序及善良風俗
      ，自非法之所許。本院94年度易字第218 號刑事判決亦認
      被告丁○○、丙○○、甲○○上開行為已觸犯刑法詐欺等
      罪，而分別判處被告丁○○2 年有期徒刑、被告甲○○、
      丙○○各1 年6 月有期徒刑在案。綜上，堪認系爭和解書
      第6 條之約定、及林正用簽發系爭2 紙虛偽債權本票交付
      被告丁○○之行為，因違反民法第71條、民法第72條之規
      定而無效。
  (三)被告丁○○與丙○○、甲○○持系爭兩張本票聲請本票裁定
    並參與分配，為共同侵害債權之侵權行為。
    1.被告甲○○、丙○○2人與被告丁○○間，並無借貸關係
      (1)被告丁○○在臺灣桃園地方法院檢察署91年度他字第12
        84號案中陳稱：伊欠甲○○900 多萬元云云（見本院卷
        (四)第404頁）；惟卻於本院另案92年度重訴字第88號損
        害賠償事件中，陳稱：「陸陸續續向甲○○借款10多年
        ，陸續有還，甲○○部分大概欠了1000萬元左右的本金
        ，款項交付有的是現金、有的是房子拿去貸款，沒有約
        定清償期等語（見本院90年度桃簡字第1000號卷(二)第94
        至102 頁）；又其另於上開91年度他字第1284號刑事案
        件偵查中陳稱：伊欠甲○○約1000多萬元，本金約750
        多萬元，7 、8 年間開始借，約84年開始借，一開始便
        好幾百萬借云云（見本院卷(四)第410 頁）；復於上開刑
        事案件審理時，就借款過程陳稱：伊向甲○○借過很多
        次錢，小的2 、3 萬元，大的10幾萬元，有一次拿3 、
        400 萬元云云（見本院94易字第218 號95年1 月4 日筆
        錄）。然查，被告甲○○在臺灣桃園地方法院檢察署91
        年度他字第1284號案中陳稱：約7 、8 年前開始借丁○○，每次約1 、200 萬元、50多萬元，本金共750 多萬
        元云云（見本院卷(四)第408 頁）；又在本院94年度易字
        第218 號刑事案件偵查中先陳稱：借丁○○500 多萬云
        云，繼而改稱：陸續借丁○○700 、800 萬云云（93年
        度偵續字第29號卷第394 頁、第406 頁）；嗣於上開刑
        事案件審理時復陳稱：伊陸續借錢給丁○○，已經有10
        幾年了，在丁○○給伊7600萬元本票時，丁○○約欠伊
        7 、800 萬元，有時候拿10幾萬元、30幾萬元現金給丁○○，也有幾次拿50 幾 萬元的現金，記不清楚有沒有
        拿過1 、200 萬以上的現金給他，借的情形伊會記在桌
        曆上，但沒有跟丁○○結算云云（見上開刑事卷95年1
        月4 日筆錄）。觀諸上述被告甲○○歷次所陳借款金額
        前後相差達200 至300 萬元之多，且與被告丁○○歷次
        所陳不符，實難採信。況依被告甲○○所述，其借款予
        丁○○前後高達數百萬元，卻從未向丁○○索取任何憑
        證，雙方亦未記帳、會算，且被告甲○○亦無法提出其
        資金來源以實其說，實不足採。
      (2)被告丁○○在臺灣桃園地方法院檢察署91年度他字第12
        84號案中陳稱：伊欠丙○○2 千多萬元云云（見本院卷
        (四)第404 頁）；惟卻於本院另案92年度重訴字第88號損
        害賠償事件中，陳稱：「陸陸續續向丙○○借款10多年
        ，陸續有還，欠丙○○多少錢我要統計一下，我並沒有
        真正去算它，款項交付有的是現金、有的是房子拿去貸
        款，沒有約定清償期云云（見本院90年度桃簡字第1000
        號卷(二)第94至102 頁）；另丁○○於本院92年度簡上字
        第245 號事件審理時則改稱：欠丙○○約2 、3 千萬元
        云云（見上開本院92年度簡上字第245 號94年10月13日
        言詞辯論筆錄）。而查，被告丙○○在臺灣桃園地方法
        院檢察署91年度他字第1284號案91年10月17日偵訊時卻
        係陳稱：80年初開始借，沒有約定利息，陸續每次10至
        60 多 萬元借丁○○，丁○○陸續有幾萬元、幾萬元還
        ，迄今共欠伊500 多萬元現金云云（見本院卷(四)第408
        、409 頁）。惟其於本院94易字第218 號刑事案件審理
        時則陳稱：伊從81年起陸續借錢給丁○○，共約900 萬
        元的現金，另外，伊有拿大園鄉○○○段下縣厝小段第
        224 之1 號、第231 號、第232 號等土地，給丁○○去
        抵押借款，丁○○也沒有還云云（見本院94易字第218
        號95年2 月22日日筆錄），綜觀上述，前開其2 人歷次
        所述已有扞格。且查，被告丙○○於該案所陳丁○○共
        積欠其約900 萬元金額不低，卻無法提出資金來源以實
        其說；再者，被告丙○○在上開刑事案件審理時雖稱：
        伊復擔保丁○○向新竹國際商業銀行借款800 萬元，伊
        沒有替丁○○還過這筆借款等語（見上開刑事審理卷95
        年2 月22 日 筆錄），而查前開3 筆供擔保借款之土地
        ，嗣後未清償借款，直至93、94年間始被拍賣（見同上
        筆錄），可見被告丙○○於90年1 月間收受系爭如附表
        編號2 本票時，上開3 筆土地在當時既尚未拍賣，則就
        該3 筆土地部分被告丙○○對被告丁○○自尚無債權或
        求償權，則被告丙○○於90年2 月至3 月間，對被告丁○○焉會有高達13,430萬元之債權？準此，足證渠所辯
        洵不足採。
      (3)臺灣高等法院93年度重上字第143 號民事事件查詢被告
        自80年至91年之全部報稅暨財產總歸戶資料，可知被告
        甲○○自87年至91年之所得金額總計為64,549元，且多
        為股利或利息所得，歷年之不動產財產總額則均為1,03
        0,240 元；而被告丙○○任職財政部台北關稅局，為一
        公務員，自87年至91年5 月間之所得資料，總計為4,75
        3,054 元，每年平均不到100 萬元，歷年之不動產財產
        總額則均為23,232,011元（並未經處分變現）；又經臺
        灣高等法院查詢渠2 人之勞健保資料，查知甲○○投保
        單位為桃園縣針車職業工會，投保紀錄從74年到87年，
        投保薪資至多僅為19,200元，以上有臺灣高等法院稅務
        電子閘門資料查詢表及勞工保險局書函（附於本院卷(三)
        第242 頁以下）等影本各1 份在卷可憑，並為兩造所不
        爭執，堪認屬實。據此可知，被告丙○○、甲○○均無
        資力提供丁○○上千萬元，更遑論如系爭2 紙本票所示
        之鉅額借款。況就上千萬元或如系爭本票所示之鉅額款
        項而言，自不可能全數以現金交付，衡諸常情理應會透
        過金融機關為之，則交付借款之舉證或查證並非難事，
        惟被告迄未提出任何交付借款之證明資料，故足認被告
        甲○○、丙○○與被告丁○○之間並無債權債務關係。
    2.被告丙○○為丁○○之胞兄，又被告甲○○則與丁○○育
      有一女，此有桃園地檢署檢察官以93年度偵續字第29號案
      件查詢甲○○戶籍資料之法務部戶役政連結作業系統資料
      影本1 份附於該卷宗影本內可參，足認被告甲○○、丙○○與丁○○間之關係均極為密切。按諸被告丁○○與渠2
      人並無債權債務關係，竟將面額高達1 億3,430 萬元及7,
      600 萬元之系爭本票分別交予被告丙○○、甲○○，而渠
      2 人旋持向本院聲請本票裁定確定，再持以參與分配執行
      被告廣泰興公司之財產；參以被告丁○○於本院92年度簡
      上字第245 號民事事件審理時自承「他們（指被告甲○○
      、丙○○）參與分配後，多分的錢要還給我」等情，足見
      丁○○交付系爭本票僅係以渠2 人之名義聲請本票裁定及
      參與分配，將來分配所得款項實際上仍歸丁○○所有。
    3.綜上，被告甲○○、丙○○與丁○○間既無債權債務關係
      存在，且渠等並無資力借予被告丁○○鉅額款項，被告甲○○、丙○○竟仍出名以自己名義委由證人黃金潭就系爭
      2 紙本票聲請本票裁定嗣並參與分配，渠2 人顯係明知系
      爭本票乃虛增丁○○之債權額，而仍夥同被告丁○○虛偽
      受讓本票債權，以達共同行使假債權參與分配之目的，侵
      害原告之債權，致原告受有分配金額短少之損害，渠2 人
      所為自屬與被告丁○○共同不法侵害原告之債權。
  (四)按因故意或過失，不法侵害他人之權利者，負損害賠償責任
    。故意以背於善良風俗之方法，加損害於他人者亦同。數人
    共同不法侵害他人之權利者，連帶負損害賠償責任，造意人
    及幫助人，視為共同行為人，民法第184 條第1 項、第185
    條分別定有明文。是倘數人共同故意以不法行為，侵害他人
    之債權，使他人債權之行使產生阻擾，並因而造成損失，自
    屬侵權行為之範疇，從而本件被告3 人前開行為乃屬民法第
    184 條第1 項後段以違背善良風俗之方法侵害他人債權之侵
    權行為，債權受損害之債權人即原告自得以侵權行為之法律
    關係，訴請連帶賠償其損害，並可依其不足之分配額，為其
    請求連帶賠償之金額。茲敘述原告所得請求損害賠償之金額
    如下：
    1.本院89年度執字第18064 號強制執行事件中，各債權人就
      建物拍賣之價金參與分配之普通債權額總數為328,721,14
      9 元，原告就建物部分參與分配之普通債權額合計為213,
      228,373 元，占全部64.866% ，因此被告應將所受分配之
      金額以同比例賠償原告；又被告丙○○、甲○○持系爭本
      票裁定於前開民事執行事件中所受分配之金額分別為被告
      丙○○65,424,777元、被告甲○○27,520,492元、再加計
      執行費被告丙○○部分為409,297 元（土地拍賣款優先受
      償部分）、530,803 元（建物拍賣款優先受償部分）、被
      告甲○○部分為231,620 元（土地拍賣款優先受償部分）
      、300,380 元（建物拍賣款優先受償部分），（以上均見
      本院89年度執字第18064 號卷宗影本內分配表），則，被
      告丙○○、甲○○就建物拍賣價金部分所獲得之不法利益
      分別為65,955,580元及27,820,872元，按64.866% 計算，
      分別為42,782,747元及18,046,287元（小數點以下4 捨5
      入）。至土地部分因原告為優先債權人，故剔除被告虛增
      之債權額後，就被告丙○○、甲○○分別受分配之執行費
      409,297 元及231,620 元應均分配予原告。故原告得請求
      之賠償金額應為被告丙○○、丁○○連帶給付43,192,044
      元，被告甲○○、丁○○連帶給付18,277,907元。惟原告
      就此僅請求被告丙○○、丁○○應連帶給付43,048,241元
      ，被告甲○○、丁○○應連帶給付18,196,529元，核為有
      理由，應予准許。
    2.按負損害賠償責任者，除法律另有規定或契約另有訂定外
      ，應回復他方損害發生前之原狀。因回復原狀而應給付金
      錢者，自損害發生時起，加給利息。遲延之債務，以支付
      金錢為標的者，債權人得請求依法定利率計算之遲延利息
      ，民法第213 條第1 項、第2 項、第233 條第1 項前段分
      別定有明文。本件被告之共同侵權行為，致原告受有分配
      額短少之損害，則渠應自執行法院作成分配表實行分配日
      即90年7 月25日起（該時原告即取得請求執行法院交付分
      配款項之權利，即應為損害發生日）按週年利率5%給付遲
      延利息。
六、從而，原告起訴請求被告丙○○與丁○○應連帶給付原告43
    ,048,241 元 ，及自90年7 月25日起至清償日止，按週年利
    率5%計算之利息。被告甲○○與丁○○應連帶給付原告18,1
    96,529元，及自90年7 月25日起至清償日止，按週年利率5%
    計算之利息，洵屬有據，應予准許。
七、本件事證已臻明確，兩造其餘攻擊、防禦方法及未經援用之
    證據，經本院審酌認對判決結果不生影響，爰不一一論列，
    附此敘明。
八、假執行之宣告：
    兩造均陳明願供擔保，聲請宣告假執行及免為假執行，經核
    均合於法律規定，爰分別酌定相當擔保金額准許之。
九、訴訟費用負擔之依據：民事訴訟法第85條第2項。
中    華    民    國    95    年    6     月     8      日
                   民事第一庭    法  官   林曉芳
┌─┬─────┬────┬────┬────────┬────┬─────────┬───┐
│編│發票人    │發票日  │到期日  │票面金額        │票據號碼│本院之本票裁定案號│持有人│
│號│          │        │        │（新台幣）      │        │                  │      │
├─┼─────┼────┼────┼────────┼────┼─────────┼───┤
│1 │廣泰興股份│89.02.20│89.03.20│76,000,000元    │239746號│89年度票字第6701號│甲○○│
│  │有限公司  │        │        │即7千6百萬元    │        │                  │      │
├─┼─────┼────┼────┼────────┼────┼─────────┼───┤
│2 │廣泰興股份│85.02.20│87.02.20│134,300,000元   │083294號│90年度票字第608 號│丙○○│
│  │有限公司  │        │        │即1 億3430萬元  │        │                  │      │
└─┴─────┴────┴────┴────────┴────┴─────────┴───┘
以上正本係照原本作成
如對本判決上訴，須於判決送達後20日內向本院提出上訴狀
中    華    民    國    95    年    6     月     8      日
                                 書記官   葉菽芬


司法院資訊處製作；財團法人民間司法改革基金會備份。
